【裁判字號】    98,上訴,1399
【裁判日期】    981130
【裁判案由】    違反毒品危害防制條例
【裁判全文】
臺灣高等法院高雄分院刑事判決        98年度上訴字第1399號
上  訴  人
即  被  告  乙○○
                    號（現於臺灣高雄看守所）
選任辯護人  陳富勇律師
上列上訴人因違反毒品危害防制條例案件，不服臺灣高雄地方法
院98年度訴字第672 號中華民國98年8 月31日第一審判決（起訴
案號：臺灣高雄地方法院檢察署98年度偵字第10890 號），提起
上訴，本院判決如下：
    主  文
原判決關於乙○○販賣及轉讓第一級毒品海洛因暨定應執行刑部
分均撤銷。
乙○○共同販賣第一級毒品罪，共二罪，各處有期徒刑拾陸年；
扣案NOKIA 牌0000000000號行動電話（含SIM 卡）1 具、帳冊1
本、電子磅秤1 台及未扣案之販毒所得新臺幣500 元、500 元，
均沒收，上開未扣案新台幣1000元如全部或一部不能沒收時，以
其財產抵償之。又共同犯販賣第一級毒品罪，處有期徒刑拾陸年
，扣案上開NOKIA 牌0000000000號行動電話（含SIM 卡）1 具、
帳冊1 本、電子磅秤1 台及夾鏈袋30只、分裝勺4 支、吸管分裝
勺2 只、未扣案之販毒所得新臺幣1000元沒收，未扣案新台幣10
00元如全部或一部不能沒收時，以其財產抵償之。又轉讓第一級
毒品，處有期徒刑壹年貳月；扣案海洛因13包（驗後合計淨重5.
49公克）均沒收銷燬之，扣案上開毒品外包裝13個均沒收。應執
行有期徒刑拾捌年陸月；扣案13包（驗後合計淨重5.49公克）均
沒收銷燬，扣案上開毒品外包裝13個、NOKIA 牌0000000000號行
動電話（含SIM 卡）1 具、帳冊1 本、電子磅秤1 台、夾鏈袋30
只、分裝勺4 支、吸管分裝勺2 只、未扣案之販毒所得新臺幣20
00元，均沒收，未扣案上開新台幣2000元如全部或一部不能沒收
時，以其財產抵償之。
    事  實
一、乙○○明知海洛因係毒品危害防制條例第2條第2項第1 款所
    列之第一級毒品，未經許可不得持有、轉讓及販賣，竟仍意
    圖營利，與另名不詳姓名之成年男子共同基於販賣第一級毒
    品海洛因之犯意，由其於不詳時間、地點向不詳之人販入不
    詳數量之第一級毒品海洛因後，以其所有0000000000號行動
    電話作為販毒之聯絡工具，由牛詠康以0000000000號行動電
    話及00-0000000號室內電話，王鐙誼以0000000000號行動電
    話，與乙○○上開行動電話聯絡洽購第一級毒品海洛因，乙
    ○○遂分別於：(一)民國（下同）98年3 月17日至18日間某時
    ，在高雄市○○區○○路交流道附近，以新臺幣（下同）50
    0 元之價格，販賣第一級毒品海洛因予牛詠康1 次，得款50
    0 元。(二)嗣於98年3 月29日某時，復在同上地點，販賣第一
    級毒品海洛因500 元予牛詠康1 次，得款500 元。(三)98年4
    月2 日下午近7 時許，以1, 000元之價格，販賣1 包海洛因
    予王鐙誼1 次，並委由與其有犯意聯絡之真實姓名年籍不詳
    之成年男子將海洛因毒品交付予王鐙誼，得款1000元。
二、乙○○復基於轉讓第一級毒品海洛因之犯意，將其於98年4
    月2 日，以6000元之價格，向在小港地區真實姓名年籍不詳
    、綽號「猴哥」之人販入數量不詳之第一級毒品海洛因，摻
    入葡萄糖後加以分裝，而於98年4 月3 日上午7 時，因牛詠
    康駕駛車號ZO-6119 號自用小客車搭載乙○○，途中在省道
    台88線高架橋下某處，轉讓數量不詳之海洛因供牛詠康施用
    。嗣因警方偵辦另案被告黃文勇涉嫌毒品危害防制條例案件
    （黃文勇涉犯毒品危害防制條例案件，經原審法院以98年度
    審簡字第3191號判處有期徒刑4 月，如易科罰金以新台幣10
    00元折算1 日），持台灣高雄地方法院法官所核發之搜索票
    ，於98年4 月3 日10時許，至高雄縣大寮鄉○○段278-211
    號汽車廠鐵皮屋內搜索時，扣得乙○○所有供販賣海洛因所
    用之電子磅秤1 台、帳冊1 本，預備供販賣毒品所用之夾鏈
    袋30只、分裝勺4 支、吸管分裝勺2 只，黃文勇表示該物品
    均為乙○○所有，而撥打電話通知乙○○回上址，乙○○於
    當日12時許搭乘由牛詠康駕駛之ZO-6119 號自用小客車返回
    現場，並在該車前置物箱內扣海洛因1 包；於車內鑰匙小皮
    夾內扣得海洛因12包（計13包，合計淨重5.49公克）及乙○
    ○所有供販賣海洛因聯絡使用之NOKIA 手機1 支（含門號00
    00000000號SIM 卡）等物品。
三、案經高雄縣政府警察局移送臺灣高雄地方法院檢察署檢察官
    偵查起訴。
    理  由
壹、證據能力部分：
一、按被告以外之人於偵查中向檢察官所為之陳述，除顯有不可
    信之情況者外，得為證據，刑事訴訟法第159 條之1 第2 項
    定有明文。本件證人牛詠康於偵查中以證人身分向檢察官具
    結所為之陳述，性質上雖屬傳聞證據，惟證人牛詠康未曾提
    及檢察官在偵查時有何不法取供之情形，其證言亦無顯有不
    可信之情況，故其於偵查中之陳述應具有證據能力。
二、警方搜索車號ZO-6119 號自用小客車時所扣得之NOKIA 手機
    1 支（含門號0000000000號SIM 卡）及海洛因13包等物品之
    證據能力：
  (一)被告乙○○及選任辯辯護人主張被告乙○○並非出於自由意
    志而同意搜索，雖其於扣押筆錄上受搜索人同意執行搜索處
    簽名，此乃因被告乙○○當時遭到10餘名警力包圍，見苗頭
    不對，不敢不簽名，是本案搜索車號ZO-6119 號自用小客車
    部分係違法搜索，故因違法搜索扣押取得之證據（含手機簡
    訊之翻拍照片），均無證據能力。
  (二)按除法律另有規定外，實施刑事訴訟程序之公務員因違背法
    定程序取得之證據，其有無證據能力之認定，應審酌人權保
    障及公共利益之均衡維護，刑事訴訟法第158 條之4定 有明
    文。又搜索乃發現被告或犯罪證據物件及可得沒收之物，對
    於被告或第三人之身體、物件（含電磁紀錄）及住宅或其他
    處所，施以搜查之強制處分。不論就被告或第三人而言，搜
    索係干預受搜索人自由、住宅或財產權之處分，因而，基於
    「法律保留原則」，發動實施搜索處分時，必須有法律之明
    文規定，且應謹守法律設定之要件限制。次按搜索，經受搜
    索人出於自願性同意者，得不使用搜索票，但執行人員應出
    示證件，並將其同意之意旨記載於筆錄，刑事訴訟法第131
    條之1 定有明文。是受搜索人同意搜索時，為免受搜索人是
    否出於自願性之同意發生爭執，應將同意意旨記明搜索、扣
    押筆錄，以明責任。再者，刑事訴訟，係以確定國家具體之
    刑罰權為目的，為保全證據並確保刑罰之執行，於訴訟程序
    之進行，固有許實施強制處分之必要，惟強制處分之搜索、
    扣押，足以侵害個人之隱私權及財產權，若為達訴追之目的
    而漫無限制，許其不擇手段為之，於人權之保障，自有未周
    。故基於維持正當法律程序、司法純潔性及抑止違法偵查之
    原則，實施刑事訴訟程序之公務員不得任意違背法定程序實
    施搜索、扣押；至於違法搜索、扣押所取得之證據，若不分
    情節，一概以程序違法為由，否定其證據能力，從究明事實
    真相之角度而言，難謂適當，且若僅因程序上之瑕疵，致使
    許多與事實相符之證據，無例外地被排除而不用，例如案情
    重大，然違背法定程序之情節輕微，若遽捨棄該證據不用，
    被告可能逍遙法外，此與國民感情相悖，難為社會所接受，
    自有害於審判之公平正義。因此，對於違法搜索、扣押所取
    得之證據，除法律另有規定外，為兼顧程序正義及發現實體
    真實，應由法院於個案審理中，就個人基本人權之保障及公
    共利益之均衡維護，依比例原則及法益權衡原則，予以客觀
    之判斷，亦即宜就：(1)違背法定程序之程度。(2)違背法定程
    序時之主觀意圖（即實施搜索、扣押之公務員是否明知違法
    並故意為之）。(3)違背法定程序時之狀況（即程序之違反是
    否有緊急或不得已之情形）。(4)侵害犯罪嫌疑人或被告權益
    之種類及輕重。(5)犯罪所生之危險或實害。(6)禁止使用證據
    對於預防將來違法取得證據之效果。(7)偵審人員如依法定程
    序，有無發現該證據之必然性。(8)證據取得之違法對被告訴
    訟上防禦不利益之程度等情狀予以審酌，以決定應否賦予證
    據能力（最高法院93年度台上字第664 號判例、96年台上第
    5184號判決意旨參照）。
  (三)本件高雄縣政府警察局刑警大隊原係為偵辦第三人黃文勇、
    陳永隆、蘇家立等人涉嫌毒品及竊盜案，而持原審法院98年
    度聲搜字第652 號搜索票至黃文勇上址汽車廠執行搜索，有
    原審法院核發上開搜索票、搜索扣押筆錄在卷可憑（見警(一)
    卷第55-68 頁），因在現場查獲一只之黑色背袋，內裝有槍
    枝、毒品等物，經黃文勇表示該物品均為被告所有，遂以請
    託被告買便當為藉口通知被告回到現場，復由牛詠康駕駛車
    號ZO-6119 號自用小客車搭載被告於12時許返回現場等情，
    業據執行搜索之警員謝志良於原審審理時證述在卷（見原審
    (二)卷第139-141 、144-145 頁），足見本件警員依搜索票上
    之記載執行搜索時，被告乙○○並不在場，乃嗣後經人通知
    返回現場甚明。
  (四)搜索原則上係採令狀主義，應用搜索票，由法官審查簽名核
    發之，目的在保護人民免受非法之搜索、扣押。惟因搜索處
    分具有急迫性、突襲性之本質，檢察官、檢察事務官、司法
    警察（官）難免發生時間上不及聲請搜索票之急迫情形，故
    刑事訴訟法另規定有第130 條附帶搜索、第131 條緊急搜索
    、第131 條之1 同意搜索之例外無票搜索。查車號ZO-6119
    號自用小客車自98年3 月31日已讓渡予被告所使用，有汽車
    讓渡書在卷可憑（見原審(二)卷第112 頁），則該車於98年4
    月3 日警方執行搜索時，已非黃文勇所屬之和泰車行所有，
    自不在98年度聲搜字第652 號執行搜索之範圍；朱詠康於原
    審審理時亦證稱：該車為被告向黃文勇購買，其於查獲前即
    知此事，當日雖由其駕駛該車，然警方卻由被告乙○○簽署
    同意搜索文件等語，可見警方於搜索該車前即知該車為被告
    乙○○所有；又被告乙○○乃因經警於車號ZO-6119 號自用
    小客車內起獲毒品而以現行犯逮捕，此經證人謝志良於原審
    審理時證述明確（見原審(二)第148 頁），佐以警方係先製作
    扣押筆錄後再製作逮捕通知書，有高雄縣政府警察局刑警大
    隊執行拘提逮捕告知本人通知書、扣押筆錄在卷可稽（見偵
    查卷第15、64頁），足徵警方係搜索被告車號ZO-6119 號自
    用小客車起獲毒品後，始依現行犯逮捕被告，本件乃先搜索
    車號ZO-6119 號自用小客車，後逮捕被告乙○○，故並無刑
    事訴訟法第13 0條所定「檢察官、檢察事務官、司法警察官
    或司法警察逮捕被告、犯罪嫌疑人或執行拘提、羈押時，雖
    無搜索票，得逕行搜索其身體、隨身攜帶之物件、所使用之
    交通工具及其立即可觸及之處所」之附帶搜索規定之適用。
    是以警方搜索該車之依據係被告同意搜索。
  (五)依刑事訴訟法第131 條之1 同意搜索之規定，固可在受搜索
    人同意之下，實施無令狀之搜索，但受搜索人之同意搜索必
    須係出於自願性，始克相當。本件被告乙○○搭車返回現場
    時，始知現場有10餘名警員，嗣後警員並圍繞在其身旁，被
    告乙○○處於優勢警力下，是否能自由決定同意搜索，即非
    無疑；參以證人牛詠康於原審審理中證稱：「回去前並無人
    告知伊有警察在現場；案發當日伊停車後車門一打開，左腳
    一踏地頭就被警員壓著，將伊貼在車上搜身，之後伊被帶到
    車子前方蹲著，乙○○則被帶到另一邊，有5 位以上警員或
    站或坐圍在乙○○身邊」等語（見原審(二)卷第150 -151頁）
    ，證人即警員謝志良於原審審理時亦證稱：「乙○○簽署同
    意搜索時約有11、12位警員集中圍繞在乙○○身邊，乙○○
    沒有說話就簽名」等語（見原審(二)第143 頁），足認當時被
    告乙○○一返回現場即為警包圍，尚不知發生何事之情況下
    ，受10餘名警員優勢警力圍繞之下，心理自然承受重大壓力
    ，且未發一語，故其所為之同意，顯然是在意思決定自由受
    壓制下，不得不屈服現狀而為，尚難認其簽名同意搜索確實
    出於自願性；此外，警員既係執行搜索及扣押程序，卻未在
    筆錄內「搜索筆錄」一欄勾選，雖於執行之依據欄位勾選「
    依刑事訴訟法第131 條之1 經受搜索人同意執行搜索」，並
    由被告乙○○簽名按捺指印（見警(一)卷第69頁），惟並無由
    被告乙○○簽署「自願受搜索同意書」，是被告乙○○所辯
    其並非出於自願性同意搜索等語，應屬可信。警員此部分之
    搜索並非合法，其因此而搜得之扣案物品應屬違法搜索而取
    得之證據。
  (六)準此，警方對ZO-6119 號自用小客車所為搜索既係非法，則
    扣押取得之證據，其證據能力自應依刑事訴訟法第158 條之
    4 定之規定及其立法理由以為判斷，以定其有無證據能力。
    本院審酌執法人員執行搜索雖有瑕疵，但其違背法定程序應
    非恣意為之，該違背法定程序之情節及侵害被告乙○○權益
    亦屬輕微，而販賣第一級毒品於立法政策上除認此種犯行具
    有高度不法之內涵外，其嚴重戕害國民身心，更有不法暴利
    可圖，是欲確實防制，非以重典加身，難期其後效，故法定
    本刑為無期徒刑或死刑，足見其行為之處罰含有重大公共利
    益之維護目的在內；且本件在被告上開車號ZO-6119 號自用
    小客車查扣海洛因共13 包 （合計淨重5.49公克），數量並
    非微少，若經轉手販賣或轉讓，將使多數人受害，影響所及
    ，不僅戕害國民健康，且毒品使人上癮，而危及社會治安及
    政府多年宣導反毒之用心，是權衡利害輕重，基於公眾公益
    之考量，是依前開法律規定與上開說明，自應認此部分之該
    證據仍有證據能力，不應遽予排除。另審酌卷內手機簡訊翻
    拍照片亦係依機器之功能，攝錄實物形貌而形成之圖像，並
    非屬人類意思表達書面陳述，非屬傳聞證據，俱有證據能力
    ，並已依法踐行證據之調查程序，自得為本件之判決基礎。
三、本判決後引之其他證據資料（詳後引用之各項證據），其中
    傳聞證據部分，縱無刑事訴訟法第159 條之1 至第159 條之
    4 或其他規定之傳聞證據例外情形，亦因檢察官、被告乙○
    ○及其辯護人於本院審判程序對證據能力均不爭執，亦未於
    言詞辯論終結前聲明異議，依刑事訴訟法第159 條之5 第2
    項之規定，本院審酌上開證據作成之情況，並無不法採證之
    情形，且認為適當，是依前開規定，均得作為證據。
貳、實體部分：
一、訊據上訴人即被告乙○○（下稱被告乙○○）對於扣案海洛
    因13包為其所有，該海洛因係於98年4 月2 日，以6000元之
    價格，向小港一位叫「猴哥」所購買的，販入後有摻入葡萄
    糖加以分裝及0000000000號行動電話係其持有使用等事實，
    固供認不諱（見本院上訴卷第70-71 頁），惟矢口否認有何
    販賣及轉讓第一級毒品海洛之犯行，辯稱：牛詠康、王鐙誼
    在警詢及檢察官偵查中均證稱：「是打0000000000號行動電
    話聯絡要買毒品，然後再交易」，惟證人牛詠康亦曾證稱：
    「確實不曾向伊購買海洛因」，是證人於警詢中之證述乃為
    配合警方要求而為不實陳述，於檢察官偵查時順著警詢之證
    述，繼續為不實陳述，且證人於警詢中證稱：「是上星期向
    伊購買2 次海洛因」，於檢察官偵查中則改稱：「是上個月
    向伊購買2 次海洛因」，時間上先後矛盾；證人王鐙誼就何
    時何地向伊購買海洛因均說不清楚云云。就轉讓海洛因部分
    則辯稱：證人牛詠康證稱伊不曾轉讓海洛因給他施用，且其
    於警詢中證稱案發當日在台88路上施用海洛因時，伊雖在車
    上但未施用毒品；於檢察官偵查中則證稱：看到伊在施用，
    所以請他施用，二者陳述矛盾，證人牛詠康既證稱：「前向
    伊購買，2 人為普通朋友」，則其與牛詠康交情不足以使伊
    無償轉讓毒品予牛詠康施用云云。
二、經查：
  (一)證人牛詠康於檢察官偵查中經檢察官告知其同時具有證人之
    身分，如恐因陳述致自己受刑事追訴或處罰者，得拒絕證言
    後具結證稱：「（何時向乙○○購買毒品？）我第1 次於98
    年3 月17、18日中午在高雄市○○○○道附近，以500 元向
    乙○○購買1 包海洛因」、「（為何你會知道乙○○有在賣
    毒品？）我聽在施用毒品的朋友講說乙○○那邊可以拿毒品
    ，那天我先與乙○○約好說我要買毒品，乙○○就帶同朋友
    一起前來，乙○○開車，我是把錢交給在副駕駛座之人，他
    再給我毒品，那個人我不認識，當時我站在路邊人行道上」
    、「（第2 次交易毒品情形如何？）在98年3 月29日左右，
    我先打電話向乙○○說要買毒品，也是約在高雄市○○○○
    道，這次我有上車，我花500 元買海洛因」等語（見偵字第
    10890 號卷第88-89 頁）。證人牛詠康於檢察官偵查中亦證
    稱：「向乙○○購買海洛因之前有以電話聯絡」等語；而其
    於原審審理時亦證稱：「係以其0000000000號或0000000000
    號行動電話或00-0000000號室內電話與乙○○0000000000號
    行動電話聯絡」等語（見原審(二)卷第155 頁）；而00000000
    00門號為證人牛詠康所使用等情，為證人牛詠康所承，並有
    台灣大哥大資料查詢表在卷可稽（見原審(二)卷第122 頁背面
    ）。參以卷附行動電話0000000000號之通聯紀錄，證人牛詠
    康分別有於98年3 月17日3 時9 分28秒、12時34分45秒、20
    時29分22秒以其0000000000號行動電話與被告乙○○所持用
    之0000000000號行動電話聯絡，於98年3 月18日22時10分33
    秒以其00-0000000號室內電話與被告乙○○所持用之000000
    0000行動電話聯絡；另於98年3 月29日1 時13分51秒、19時
    55分32秒、22時3 分9 秒以其0000000000號行動電話與被告
    乙○○所持用之0000000000號行動電話聯絡，此有遠傳電信
    股份有限公司98年5 月20日函暨檢附雙向通聯光碟列印之通
    聯紀錄附卷可憑（見外放通聯卷第3 、4 、11、15、75、83
    、85頁）。再者，證人牛詠康確有施用海洛因之事實，亦台
    灣檢驗科技股份有限公司（下稱台灣檢驗科技公司）所出具
    之濫用藥物尿液檢驗報告在卷可憑（見偵字第10890 號卷第
    119-120 頁）。參以被告乙○○於警詢時供稱：「（警方提
    示你遭警方查扣之帳，你於第2 頁中記載100 萬除以9 兩＝
    111111.11 、105 萬除以9 兩＝116666.67 、110 萬除以9
    兩＝122222.22 等是何意思？）是在計算市面上第一級毒品
    海洛因的價格」等語（見警(一)卷第15頁）；而上開帳冊第1
    頁係記載3 月15日（見本院上訴卷第79-80 頁），則第2 頁
    所記載者應係於3 月15日或3 月15日以後之事。而衡諸常情
    ，一般施用毒品者對於毒品市場之價格固亦甚為關切，惟不
    致於將市價計載於帳冊內供施用時購買之參考，何況所記載
    計算之金額少者100 萬元，多者110 萬元，如非販賣何至於
    此？是證人牛詠康上開所證於98年3 月間先後2 次向被告乙
    ○○購買海洛之事實，應堪採信。
  (二)證人王鐙誼於檢察官偵查中具結證稱：「（是否有跟乙○○
    買過毒品？）有，我都是向乙○○買的，但他都叫別人拿給
    我」、「（如何確定是向乙○○買的，而不是向交付毒品的
    人買的？）因為電話都是他接的，他每次都是叫別人拿給我
    」、「（最近1 次向他買毒品是何時？）傳簡訊給他的前一
    天，就是98年4 月2 日，我是以我0000000000號電話打給他
    ，他的電話我忘記了，就是我傳簡訊過去那一支電話」、「
    （那一次毒品買多少？）1000元，我們約在左營區○○路上
    ，他叫別人拿毒品過去給我」、「（是否有跟其他人買過毒
    品？）沒有，只有跟乙○○，過不久我就發生車禍了」、「
    （《提示簡訊內容》該簡訊是你發的？）是」、「（簡訊內
    容是做何事？）就是我要乙○○救我，當時我毒癮發作，身
    上又沒有錢」等語（見偵字第10890 號卷第143 頁）；而其
    於原審審理時除證稱：「與乙○○認識約1 年，為朋友關係
    」、「（是否曾向乙○○購買海洛因？）是」、「（如何與
    乙○○聯絡？）用我的行動電話號0000000000號行動電話與
    乙○○聯絡」、「（妳於檢察官偵訊時陳稱曾與乙○○約好
    以1000元在左營南屏路交易，然後乙○○交待他人拿給妳？
    ）不知是鼓山區或左營區，是否為南屏路也不記得，那條應
    不是南屏路，在高分院後方《按本院院後方為明華路、東側
    為南屏路》」、「（該次有無成交？）有」、「（是否以
    1000元購買？）是」、「（妳確定前一天有跟乙○○購買海
    洛因？）有，買1000元」等語外（見原(二)卷第162-165 頁、
    171 頁）；復證稱「（購買地點是否包含在鳳山麥當勞？）
    沒有，那次是我傳一封簡訊，是警察約我在鳳山麥當勞，乙
    ○○從未約我在此地點過」、「（當日為何要傳簡訊給乙○
    ○？）因當日電話都不通，所以我才傳簡訊」、「（當時警
    察是否用講的？或回傳簡訊給妳？妳是否以為該員警察即為
    乙○○？）警察是用講的，我說要找達哥，哥哥呢，他說他
    現在沒空，我說：我想跟達哥欠；他就約我在鳳山麥當勞」
    、「（欠所指為何？）欠就是欠一罐，即1000元」、「（當
    日妳事實上有無過去？是否騎機車？）當日我有騎機車過去
    ；當日乙○○並無到現場，警察問我是不是小誼，想要搜我
    的皮包，又狂打我手機，但是我的手機未響，又問我是否有
    他支手機，我問他為何要盤查我，他又再問我是不是小誼，
    我說我不是小誼」、「（為何妳不承認妳即是小誼？）我覺
    得當天情況怪怪的」等語（見原審(二)卷第164 頁）；核與證
    人警員謝志良於原審審理時證稱：「當時她一直打電話進來
    ，我同事有把電話接起來聽，對方說『哥，我們約在麥當勞
    』，所以我們就派一組同事過去看」等語大致相符（見原審
    (二)卷第161 頁）；而警方扣得被告乙○○行動電話後，證人
    王鐙誼確有以簡訊方式傳話給被告乙○○稱：「哥我好難過
    ，先拿一罐救我可以嗎」之自被告乙○○行動電話內翻拍之
    照片在卷可憑（見警(一)卷第21頁）。雖證人王鐙誼於檢察官
    偵查中證稱：「買毒品之時間係98年4 月2 日凌晨4 、5 時
    下班時，以其0000000000號電話打給他」等語（見偵字第10
    890 號卷第143 頁）。就交易金額而言，於檢察官偵查中證
    稱：「購買1000元」等語，於原審審理時證稱：「500 元或
    1000元」。惟依電信公司所檢送之上開外放通聯紀錄所示，
    98年4 月2 日凌晨4 、5 時許，並無證人王鐙誼與被告乙○
    ○間之通聯記錄，其與被告乙○○通話之時間為98年4 月2
    日下午6 時49分19秒至6 時6 時49分47秒（見通聯記錄第10
    9 頁），而證人王鐙誼於原審審理時證稱：「有時一通電話
    就可以成交，我說我現在要過去了，通話時間不會太長」、
    「我下班的時候都是凌晨4 、5 點」等語（見原審(二)卷第16
    6 、171 頁）。再經原審法院質以：「（並無凌晨4 、5 時
    之通聯？）時間我記不得了」等語（見原審審(二)卷第170 頁
    ），就其於98年4 月2 日購買毒品之確切之時間亦非確切主
    張係凌晨，而其就曾於98年4 月2 日確曾向被告乙○○購買
    海洛因之事實，始終證述如一，及如上所述，被告乙○○於
    扣案帳冊內記載「市面上第一級毒品海洛因的價格」等情，
    足證被告乙○○確有從事毒海洛因之犯行觀之，其有於98年
    4 月2 日上午近7 時許，有販賣海洛因給王鐙誼之事實，應
    堪認定。就交易金額而言，其於檢察官偵查中已明確證稱係
    1000元，已甚明確，審理時98年8 月10日已近4 個多月，記
    憶難免有誤，因此仍應以其於檢察官偵查中所證交易金額為
    1000元較為可信。是所販賣之金額應為1000元無訛。
  (三)被告乙○○於原審行準備程序時已坦有承認有檢察官起訴書
    所載轉讓第一級毒品海洛因予牛詠康施用之情事（見原審(二)
    第12頁）。被告乙○○上開自白核與證人牛詠康於檢察官偵
    查中證稱：「（最近一次施用毒品時間為何？）98年4 月3
    日早上7 時左右，在台88號橋下，施用海洛因」、「（這次
    毒品向何人購買？）是乙○○請我的」等語（見偵字第1089
    0 號卷第89-90 頁）。按證人牛詠康係於98年4 月3 日經警
    查獲之事實，亦經其於原審審理中證述在卷（見原審(二)卷第
    158 頁）。而其為警查獲時所採集之尿液經送驗結果呈嗎啡
    陽性反應，亦有台灣檢驗科技公司所出具之濫用藥物尿液檢
    驗報告在卷可憑（見偵字第10890 號卷第119-120 頁）。參
    與查獲當天證人牛詠康係駕駛ZO-6119 號自小客車搭載被告
    乙○○返回上開大寮鄉○○段278-211 號汽車廠為警逮捕，
    進而採集其尿液送驗，而嗣後警方於ZO-6119 號自用小客車
    內扣得之白色粉末13包，經送法務部調查局鑑定結果，均驗
    出第一級毒品海洛因成分（合計淨重5.49公克，空包裝總重
    5.79公克，純度27.95 ％，純質淨重1.53公克），有該局濫
    用藥物實驗室98年5 月7 日調科壹字第09823014310 號鑑定
    書在卷可按（見警(二)卷79頁）。是證人牛詠康上開指訴應可
    採信。被告乙○○事後翻異前供否認犯行為委無可採。證人
    牛詠康事後證稱被告乙○○並未轉讓毒品云云，係迴護被告
    乙○○之詞，不足採信。
  (四)按告訴人、證人之陳述有部分前後不符，或相互有所歧異時
    ，究竟何者為可採，法院仍得本其自由心證予以斟酌，非謂
    一有不符或矛盾，即應認其全部均為不可採信；尤其關於行
    為動機、手段及結果等細節方面，告訴人之指陳，難免故予
    誇大，證人之證言有時亦有予以渲染之可能；然其基本事實
    之陳述，若果與真實性無礙時，則仍非不得予以採認，此有
    最高法院74年台上字第1599號判例可資參照。本件證人牛詠
    康於警詢時證稱：「我所施用之毒品是跟乙○○所購買，我
    在上個星期向乙○○購買2 次，每次1 小包，每包以500 元
    購買購買」、「我都是撥打乙○○所使用之0000000000號行
    動電話向乙○○購買，2 次都是約在高雄市○○路段高速公
    路下交易」等語（見警(一)卷第37頁）；於檢察官偵查中則供
    稱：「我上個月向乙○○購買2 次海洛因毒品」、「（最近
    一次施用毒品時間為何？）98年4 月3 日早上7 時左右，在
    台88號橋下，施用海洛因」、「（這次毒品向何人購買？）
    是乙○○請我的」等語（見偵字第10890 號卷第88-90 頁）
    。於原審審理時證稱：「未曾向乙○○購買海洛因，乙○○
    亦未曾轉讓海洛因」、「（剛才之陳述與警詢及偵訊所述不
    符，何者實在？）今日講的實在」、「（為何如此陳述？《
    指檢察官偵查中》）順著警詢筆錄圓謊」、「（為何今日更
    改陳述？）因為今時之法律對被告而言過於沈重，不公平」
    、「（警方拿扣押物品目錄表給你看後說什麼？）說他都擔
    起來了，你何必再擔？」、「（你與乙○○為朋友，為何你
    會編織出此段謊言？）因為我想先敷衍警方，至檢察官及法
    院再說實話」、「（為何你仍繼續敷衍檢察官？）《先則不
    語》後則改稱當初為交保」、「（你說係因圓謊才作此陳述
    ，警詢筆錄並無轉讓部分，但於檢察官偵詢時卻有轉讓之陳
    述，該如何解釋？）當時是想盡量讓乙○○之罪嫌輕一點」
    、「（你怎麼多陳述一項轉讓讓乙○○罪嫌變重？）《不語
    》等語（見原審(二)卷第149-150 、153-155 頁）。其就向被
    告乙○○購買毒品之時間，警詢與檢察官偵查中固然不一致
    ，就是否向被告乙○○購買毒品乙事，警、偵訊與原審審理
    時亦不一致。惟如上所述，其於檢察官偵查中證述購買毒品
    之時間，經核與卷附行動電話0000000000號之通聯紀錄相符
    ，而依扣案帳冊亦足以推論被告乙○○確有販賣第一級毒品
    海洛因之情事，何況證人即警員甲○○於本院審理時亦證稱
    ：「對證人牛詠康並無任何利誘之行為，亦無拿乙○○之筆
    錄或資料給牛詠康看及告以是否要擔起來」等語（見本院上
    訴卷第60頁），再參以警詢時其與被告乙○○係分別詢問，
    於檢察官偵查中雖係同時提訊，惟亦係分別詢問，有筆錄在
    卷可憑，則其為證述時並無被告乙○○在場，較無來自與被
    告乙○○同庭之壓力，且證人牛詠康於原審審理接受詰問時
    ，或一時答不出來，或與常情不符（指其想盡量讓被告乙○
    ○之罪嫌輕一點部分）及其於原審審理時證稱：「法律對被
    告而言過於沈重」等語觀之，其顯係案件起訴後知悉販賣毒
    品海洛因之法定刑係死刑或無期徒刑等情觀之，始基於朋友
    之情而為迴護被告乙○○之詞，自難採為被告乙○○有利之
    認定。
  (五)證人王鐙誼於檢察官偵查中證稱：「（最近1 次向他買毒品
    是何時？）傳簡訊給他的前一天，就是98年4 月2 日凌晨4
    、5 時下班時，以0000000000號電話打給他，他的電話我忘
    記了，就是我傳簡訊過去那一支電話」、「我們約在左營區
    ○○路上」等語（見偵字第1089 0號卷第143 頁），嗣於原
    審審理時則證稱：「購買之金額為1000元或500 元」、「都
    是下班時跟乙○○購買」、「並無在左營區○○路交易」、
    「不知是鼓山區或左營區，是否為南屏路也不記得，那條應
    不是南屏路，在高分院後方《按本院院後方為明華路、東側
    為南屏路》」等語，就交易時間及地點先後證述不一，而如
    上所述，依外放通聯紀錄所示，98年4 月2 日凌晨4 、5 時
    許，並無證人王鐙誼與被告乙○○間之通聯記錄。惟其就曾
    於98年4 月2 日向被告乙○○購買海洛因之事實，則始終證
    述如一，且如上所述，依通聯記錄所示，其確有於98年4 月
    2 日下午6 時49分19秒至6 時6 時49分47秒間與之被告乙○
    ○通話，且其於檢察官偵查中證稱交易地點係在左營區○○
    路，於原審審理時亦提及曾在本院院後方，而本院院後方為
    明華路、東側確為南屏路，如非確有此一次交易，其何能證
    述如此之詳盡，再就交易金額而言，其所證雖亦有先後不一
    致之情形，惟其於檢察官偵查中所證已甚明確，而迄於原審
    審理時98年8 月10日已近4 個多月，記憶難免有誤，因此仍
    應以其於檢察官偵查中所證交易金額為1000元較為可信。是
    其所證雖有上開瑕疵，惟依上揭最高法院之判例意旨，即難
    全部摒棄不採。
  (六)按非法販賣海洛因係政府嚴予查緝之違法行為，且海洛因並
    無公定之價格，並可任意分裝或增減其份量，而每次買賣之
    價量，亦隨時依雙方關係之深淺、當時之資力、需求程度及
    對行情之認知等因素而異其標準，非可一概而論，因之販賣
    之獲利，除經坦承犯行，或帳冊價量均臻明確外，委難察得
    實情，而販賣之人從價差或量差中牟利方式雖異，惟其圖利
    之非法販賣行為則均相同，是縱未確切查得販賣賺取之實際
    差價，但除別有事證，足認係按同一價格轉讓，確未牟利之
    情形外，尚難執此認非法販賣之事證有所不足，致知過坦承
    者難辭重典，飾詞否認者反得逞僥倖，而失情理之平；且海
    洛因價格昂貴，取得不易，苟無利可圖，應無甘冒被查緝法
    辦之危險而平白為轉讓毒品之可能。證人牛詠康證稱：「乙
    ○○向伊表示工作很難找，又有小孩要養，家裡經濟負擔太
    重，所以經濟狀況不好」等語（見原審(二)卷第158 頁），被
    告乙○○供稱：「伊係以幫朋友收帳賺取一定成數之佣金維
    生，98年3 月份之收月約有2 、3 萬元，當時伊太太每月收
    入約1 萬元，所得都貼補家用，伊共有3 名5 歲至9 歲的小
    孩要養；扣案的海洛因、甲基安非他命都是查獲前一天以60
    00元、5000元購買的，共購買1 萬1000元」等語（見原審(二)
    卷第185 ～187 頁），是依被告乙○○夫妻2 人每月薪資共
    3 、4 萬元，尚需扶養3 名幼子，經濟負擔確實較為沈重，
    則被告乙○○1 次購買1 萬1000元之毒品，即需另謀圖利管
    道，始有可能；且販賣第一級毒品乃法定本刑為死刑、無期
    徒刑之重罪，被告若非以從中賺取價差之營利意圖售出第一
    級毒品海洛因予證人牛詠康2 次、證人王鐙誼1 次，何以干
    冒遭查緝判處重刑之風險進行毒品交易？是被告乙○○有從
    中賺取差額利潤圖利之意圖及事實甚明，其具有營利之意圖
    ，亦堪認定。
  (七)綜上所述，被告乙○○所辯，顯屬犯後卸責之詞，委無足採
    ，事證明確，其販賣及轉讓第一級毒品海洛因犯行均堪認定
    。
三、按海洛因為毒品危害防制條例第2 條第2 項第1 款所規定之
    第一級毒品，不得非法販賣、轉讓、持有之。又毒品危害防
    制條例第4 條及第17條業經立法院三讀修正通過並經總統於
    98年5 月20日公布，雖同條例第36條雖規定：本條例自公布
    後6 個月施行，惟該條規定係指87年將肅清煙毒條例修正為
    毒品危害防制條例時所為規定，與本次修正無關，是此次修
    正依中央法規標準法第14條之規定，應自總統公布後3 日生
    效。修正後毒品危害防制條例第4 條第1 項販賣第一級毒品
    罪之法定本刑有關罰金刑部分已由原處1000萬元以罰金下提
    高為2000萬元之罰金，就販賣第一級毒品而言，自以舊法對
    行為人較為有利，自應適用舊法對被告乙○○論罪科刑。核
    被告乙○○所為，係犯修正前毒品危害防制條例第4 條第1
    項之販賣第一級毒品罪及同條例第8 條第1 項之轉讓第一級
    毒品罪。其販賣、轉讓而持有海洛因之低度行為，應為販賣
    、轉讓之高度行為所吸收，均不另論罪。所犯上開所犯3 次
    販賣第一級毒品罪、1 次轉讓第一級毒品罪間，均犯意各別
    、行為互殊，應予分論併罰。被告乙○○就上開販賣第一級
    毒品犯行，與不詳姓名之成年人間，有犯意聯絡及行為分擔
    ，為共同正犯。毒品危害防制條例制定之目的，係為防制毒
    品危害，維護國民身心健康，而有關販賣第一級毒品罪責部
    分，則處以死刑或無期徒刑之重刑：然若未分別行為人販賣
    第一級毒品之數量、次數、獲利金額及所造成之危害，一律
    處以死刑或無期徒刑之重刑，自非罰其所當罰之刑事政策目
    的，亦非阻絕毒害之唯一方法。本件被告乙○○經警查獲時
    所販入之第一級毒品，賣出次數為3 次，尚未全數流入市面
    ，且實際取得犯罪所得僅2000元，另扣案之海洛因13包（驗
    後合計淨重5.49公克，空包裝總重5.79公克，純度27.95 ％
    ，純質淨重1.53公克），是被告所販賣第一級毒品之數量非
    鉅，且販出3 次即為警查獲，衡之毒品危害防制條例第4 條
    第1 項法定本刑為死刑、無期徒刑，倘與大量販賣毒品者相
    比，若處以被告乙○○該法定最輕本刑無期徒刑，猶尚嫌過
    重，難謂符合罪刑相當性及比例原則，是被告乙○○前開犯
    罪情狀相較於法定之重刑，在客觀上情節尚堪憫恕，爰依刑
    法第59條之規定，就被告乙○○所犯販賣第一級毒品3 罪均
    予以酌量減輕其刑。
四、原審因認被告乙○○上開販賣及轉讓第一級毒品海洛因之犯
    罪事證明確，據以論罪科刑，固非無見；惟查(一)如上所述，
    毒品危害防制條例第4 條及第17條業經修正，原判決未及比
    較，尚有未洽；(二)毒品危害防制條例第18條第1 項規定，得
    諭知沒收並銷燬之者，以查獲之毒品及專供製造或施用毒品
    之器具為限，並不及於毒品之外包裝。而毒品外包裝既係用
    於包裹毒品，防其裸露、潮濕，便於販毒品所用之物；且包
    裝上殘留之毒品，亦非不能析離，是外包裝應依毒品危害防
    制條例第19條第1 項之規定宣告沒收之，方屬適法（最高法
    院88年台上5033號、92年台上1288號、97年台上29 68 號判
    決意旨）。原判決就被告乙○○所有扣案毒品之外包裝併依
    毒品危害防制條例第18條第1 項規定諭知沒收銷燬，即有未
    洽；(三)扣案帳冊係被告乙○○所有，且係供販賣毒品海洛因
    所用之物，原審未予沒收，亦有未當。被告乙○○上訴意旨
    仍以扣案物品係非法取得，無證據能力，否認販賣及轉讓毒
    品海洛因，指摘原判決不當，固屬無理由，惟原判決關於被
    告乙○○販賣及轉讓第一級毒品海洛因部分既有上開瑕疵，
    自應由本院將原判決此部分撤銷改判。爰審酌被告乙○○明
    知海洛因為政府明令禁止持有、轉讓、販賣之第一級毒品，
    且易使人上癮，竟為牟私利而販賣海洛因，又無償供他人施
    用，殘害國民身心健康，足使社會施用毒品人口增加，而相
    對提高社會負成本，減損勞動生產力，影響社會層面至深且
    鉅，惟拷量本案被告乙○○販售第一級毒品次數為3 次，販
    賣所得僅2000元，獲利非豐，其犯罪之動機在圖利，教育程
    度為國民中學畢業，於原審審理時曾一度坦承轉讓毒品海洛
    因之犯行等一切情狀，分別量處如主文所示之刑，並合併定
    其應執行之刑。扣案之海洛因13包，驗後合計淨重5.49公克
    ，係屬毒品危害防制條例第2 條第2 項第1 款所規定之第一
    級毒品，且屬違禁物，爰依毒品危害防制條例第18條第1 項
    前段之規定，不問屬於犯人與否，沒收銷燬之，且此部分與
    其前此販賣毒品海洛因給證人王鐙誼、牛詠康無關，故於被
    告乙○○轉讓第一級毒品之罪刑項下宣告之，至因鑑定耗損
    部分之毒品，因已滅失不存在，自無庸諭知沒收銷燬，扣案
    上開毒品外包裝13個係被告乙○○所有，且係供其非法持有
    海洛因所用之物，爰依刑法第38條第1 項第2 款宣告沒收。
    扣案之NOKIA 手機1 支（含門號00000000 00 號SIM 卡）、
    電子磅秤1 台、帳冊1 本均係被告乙○○所有，且分別係供
    販賣毒品聯絡、磅重、記載毒品價格所用之物，爰依毒品危
    害防制條例第19條第1 項之規定，於被告乙○○所犯販賣毒
    品等3 罪所宣告之罪項宣告沒收。扣案夾鏈袋30只、分裝勺
    4 支、吸管分裝勺2 只，在客觀上係預備供分裝毒品販賣所
    預備之物，且為被告乙○○所有，業據陳明在卷，雖其於警
    詢中供稱係98年4 月2 日在路旁拾獲云云。惟上開物品中包
    括於上開帳冊內一併為警查獲，且係自98年3 月15日開始記
    帳，已如前述，而上開物品客觀上均係預備供販賣毒品所用
    之物，是夾鏈袋30只、分裝勺4 支、吸管分裝勺2 只，爰依
    刑法第38條第2 款規定宣告沒收，並於被告乙○○販賣第一
    級毒品予證人王鐙誼之罪刑項下宣告之。未扣案販毒所得50
    0 元、500 元、1000元，為被告乙○○因犯罪所得之財物，
    亦應依毒品危害防制條例第19條第1 項之規定，分別於各次
    販賣第一級毒品罪刑項下宣告沒收，如全部或一部不能沒收
    時，以其財產抵償之。至其餘扣案之物品（安非他命15包、
    玻璃球吸食器1 個、小武士刀1 支、半圓型量尺1 支、吸食
    器2 只、K 他命1 包、殘渣袋3 只），或為被告施用毒品所
    用之物或為其日常生活所用之物，與被告乙○○上開販賣及
    轉讓第一級毒品之犯行無關，故不予沒收。
五、被告乙○○被訴非法持有可發射子彈具殺傷力之槍枝及子彈
    罪部分，經原審判決後，未據上訴，故不另論列。
據上論結，應依刑事訴訟法第369 條第1 項前段、第364 條、第
299 條第1 項前段，修正前毒品危害防制條例第4 條第1 項、毒
品危害防制條例第8 條第1 項、第18條第1 項前段、第19條第1
項，刑法第11條、第28條、第51條第5 款、第59條、第38條第1
項第2 款，判決如主文。
本案經檢察官陳宗吟到庭執行職務。
中    華    民    國    98    年    11    月    30    日
                   刑事第四庭   審判長法  官  蕭權閔
                                      法  官  陳吉雄
                                      法  官  李嘉興
以上正本證明與原本無異。
如不服本判決應於收受本判決後10日內向本院提出上訴書狀，其
未敘述上訴理由者，並得於提起上訴後10日內向本院補提理由書
狀（均須按他造當事人之人數附繕本）「切勿逕送上級法院」。
中    華    民    國    98    年    11    月    30    日
                                      書記官  郭榮芳
附錄本件判決論罪科刑法條：
毒品危害防制條例第4條第1項
製造、運輸、販賣第一級毒品者，處死刑或無期徒刑；處無期徒
刑者，得併科新臺幣1000萬元以下罰金。
毒品危害防制條例第8條第1項
轉讓第一級毒品者，處 1 年以上 7 年以下有期徒刑，得併科新
臺幣100萬元以下罰金。


司法院資訊處製作；財團法人民間司法改革基金會備份。
